【裁判字號】    89,訴,39
【裁判日期】    890620
【裁判案由】    侵權行為損害賠償
【裁判全文】
臺灣高等法院民事判決  八十九年度訴字第三十九號
      原      告  乙○○
      訴訟代理人  胡坤佑律師
      複代理人    羅瑞洋律師
      被      告  甲○○      住台北市○○路○段十二巷六十三弄二十六之二號
      訴訟代理人  張香奚律師
右當事人間因請求侵權行為損害賠償事件，本院判決如左︰
    主    文
被告應給付原告新臺幣肆拾萬元，及自民國八十九年一月二十日起，至清償日止，按
年息百分之五計算之利息。
原告其餘之訴駁回。
訴訟費用由被告負擔五分之二，餘由原告負擔。
    事    實
甲、原告方面：
壹、聲明：
  一被告應賠償原告新台幣壹佰萬元及自起訴狀繕本送達之翌日起至清償日止按週年
    利率百分之五計算之利息。
  二訴訟費用由被告負擔。
貳、陳述：
  一緣被告妨害婚姻案件，經台灣台北地方法院檢察署以八十八年偵字第五四二四號
    提起公訴，並因通姦事實明確，經被告坦承，由台灣台北地方法院以八十八年度
    易字第二０六七號判決被告有罪，嗣並經本院八十八年度上易字第五０三六號駁
    回被告上訴而告確定在案。
  二
  (一)查被告與程宜振認識四年，且認識原告，明知程宜振為有婦之夫，還聲請說自己
    受騙。而被告與程宜振交往四年，其均未發生懷孕之事，為何偏偏在程宜振於八
    十七年六月初告訴被告，將於六月三十日離開凱美公司時，被告竟隨即於九月初
    即懷孕，而據施行人工流產手術時，醫院告知被告已懷孕十四週，依此推算，被
    告應係於六月初懷孕，故怎不教人懷疑被告擬藉此逼迫程宜振離開原告，造成原
    告更大之痛苦，或藉此向程宜振要脅補償，同時成原告財產上之損害。
  (二)又據被告向程宜振表示，被告以前已發生過相同之事情，此有信件附於刑事卷為
    證，故被告有妨害家庭之紀錄，其一再違犯，惡性重大，且被告既已造成原告家
    庭之嚴重傷害，事後卻又毫無悔意，甚而反一口咬定是原告及程宜振串通要被告
    墮胎，故意陷原告於不義，加深原告的罪惡感，當予被告較重之民事賠償責任。
  (三)原告本擁有幸福、自信、及有愛原告之先生及兩個可愛的小孩。然因被告的行為
    致使原告所有的一切，皆徹底瓦解、摧毀迨盡，八十七年九月二日得知程宜振與
    被告有外遇後，原告身心的煎熬與折磨，無人能懂，被告三天兩頭的騷擾原告，
    打斷了原告平靜的生活，並使原告與程宜振終於走上離婚之途。
  三查原告係民國七十九年輔英護專畢業，自畢業後，即分別在台北榮總、安法診所
    、婦幼醫院、遠拓電腦公司、及目前任職之仰恩安養中心工作，月薪為三萬元，
    名下有座落台中市及台北市之二間套房。原本幸福美滿、一家和樂的情景，卻因
    被告前述妨害婚姻之行為，造成原告與程宜振離婚及對小孩永遠難以磨滅之陰影
    ，亦使原告在家人、親友、同事間難以面對，其對原告造成嚴重之精神上損害，
    爰請求一百萬元及精神損害賠償。
  四按民法第二百七十四條，係指連帶債務人中之一人為全部清償而使債務全歸消滅
    者，債務人始免責任。查訴外人程宜振並未全部清償原告之損害，而本件原告起
    訴請求損害賠償，亦僅針對被告應負擔之部分，而未涉及程宜振部分，故被告空
    言程宜振已全部清償原告全部損害而免其責任云云，並不足採。再者，依民法第
    二百七十六條第一項之規定，原告雖免除程宜振之債務，而於本件起訴請求損害
    賠償僅係針對被告之部分，但原告既無消滅全部債務之意思表示，被告亦不能免
    其應負之賠償責任。
乙、被告方面：
壹、聲明：
  一原告之訴駁回。
  二訴訟費用由原告負擔。
貳、陳述：
  一附帶民事訴訟經移送於民事庭後，即為獨立民事訴訟，其裁判不受刑事判決認定
    事實之拘束。民事法院就當事人主張之事實及聲明之證據，仍應自行調查斟酌，
    決定取捨，不能概予抹煞有最高法院四八年台上字第七一三號等判例足參。次按
    損害賠償，除法律或契約另有訂定外，應以填補債權人所受損害及所失利益為限
    ，民法第二百十六條定有明文。又數人因共同過失不法侵害他人之權利者，依法
    應負連帶賠償責任，苟各行為人之過失均為其所生損害之共同原因，即所謂行為
    關連共同，亦足成立共同侵權行為，最高法院六十六年台上字第二一一五號著有
    判例。
  二查本件依原告起訴事實，尚有第三人程宜振與被告是共同侵權行為人，程、王二
    人依法應負有連帶賠償責任。次查，第三人程宜振已與原告達成協議，賠償原告
    之一切損失，並已經離婚，對於程宜振所應賠償之一切責任，均已因清償給付原
    告而消滅，原告已不能再以任何事由、對程宜振有所請求。依民法第二百七十四
    條及前揭說明，被告對於原告所應賠償之責任，應已因程宜振之清償給付而免除
    。此就原告不惟在刑事訴訟程中撤回對程宜振之告訴，而且沒有對程宜振起訴請
    求足證。如若原告否認其一切損害，已經自程宜振獲得全部之給付而不復存在。
    應請原告提出與程宜振之協議書證明之，並使被告能有告知程宜振參加訴訟之機
    會。
  三連帶債務之債權人，依法得對於債務人中之一人或數人或其全體，同時或先後請
    求全部或一部之給付。本件在原告舉證釐清其是否仍得以相同訴訟標的對程宜振
    請求以前，程宜振所應負連帶債務之一部或全部已經獲得免除，尚有未明，案關
    本件被告權益極為重大，請令原告提出其與程宜振間之協議書，俾便於兩造為較
    完整之攻擊防禦。
    理    由
一、本件原告起訴主張：被告甲○○明知訴外人程宜振係原告乙○○之夫，為有配偶
    之人，竟基於概括之犯意，自民國八十四年八月間某日起至八十七年六月中旬止
    ，在桃園市、台北市內湖區賓館及位於台北市○○區○○路一０五巷九號住處與
    程宜振相姦多次。原告與程宜振原本婚姻生活美滿，卻因被告的介入，造成原告
    家庭之嚴重傷害，被告事後卻又毫無悔意，三天兩頭的騷擾原告，原告身心所受
    之煎熬與折磨，無人能懂。原告原本幸福美滿、一家和樂的情景，卻因被告妨害
    婚姻之行為，造成原告與訴外人程宜振離婚及對小孩永遠難以磨滅之陰影，亦使
    原告在家人、親友、同事間難以面對，且被告妨害婚姻案件業經台灣台北地方法
    院以八十八年度易字第二０六七號判決有罪在案，對原告造成嚴重之精神上損害
    ，因而本於侵權行為求為命被告給付一百萬元精神損害賠償及自起訴狀繕本送達
    之翌日起至清償日止按週年利率百分之五計算利息之判決。
    被告則以依原告起訴事實，尚有訴外人程宜振與被告是共同侵權行為人，程、王
    二人依法應負連帶賠償責任。訴外人程宜振已與原告達成協議，賠償原告之一切
    損失，並已經離婚，對於程宜振所應賠償之一切責任，均已因清償給付原告而消
    滅，原告已不能再以任何事由對程宜振有所請求。則依民法第二百七十四條及前
    揭說明，被告對於原告所應賠償之責任，應已因程宜振之清償給付而免除等語，
    資為抗辯。
二、查原告主張：被告明知程宜振係原告之夫，為有配偶之人，竟基於概括之犯意，
    自民國八十四年八月間某日起至八十七年六月中旬止，在桃園市、台北市內湖區
    賓館及位於台北市○○區○○路一０五巷九號九號住處與程宜振相姦多次之事實
    ，為被告所不否認，被告妨害婚姻案件，經台灣台北地方法院以八十八年度易字
    第二０六七號判決有罪，嗣並經本院八十八年度上易字第五０三六號駁回被告上
    訴，而判處被告罪刑確定在案。被告有相姦之侵權行為事實，應堪認定。
三、按「民法親屬編施行前之所謂夫權，已為現行法所不採，故與有夫之婦通姦者，
    除應負刑事責任外，固無所謂侵害他人之夫權。惟社會一般觀念，如明知為有夫
    之婦而與之通姦，不得謂非有以違背善良風俗之方法，加損害於他人之故意，苟
    其夫確因此受有財產上或非財產上之損害，依民法第一百八十四條第一項後段，
    自仍得請求賠償。」最高法院四十一年臺上字第二七八號著有判例可稽。足見與
    夫妻之一方相姦，既足以破壞夫妻間共同生活之圓滿與家庭之幸福，對於配偶之
    他方自屬故意以違背善良風俗之方法，加損害於人，該被害人精神上自受有痛苦
    。而所受之痛苦，雖非財產上之損害，按之民法第一百八十四條第一項後段之規
    定，仍得對之請求賠償相當之金額。本件被告連續與原告之配偶相姦，原告據以
    請求，自屬有據，應予准許。
四、被告雖抗辯程宜振已與原告達成協議，賠償原告之一切損失，並已經離婚，對於
    所應賠償之一切責任，均已因清償給付而消滅，被告之責任應已因程宜振之清償
    給付而免除云云。惟按民法第二百七十四條，係指連帶債務人中之一人為全部清
    償而使債務全歸消滅者，其餘連帶債務人始免責任。原告主張訴外人程宜振並未
    全部清償原告之損害，而本件原告起訴請求損害賠償，亦僅針對被告應負擔之部
    分，而未涉及程宜振部分，則被告對於程宜振已全部清償原告全部損害而免其責
    任之有利於己之事實，自應負舉證責任。被告既未能舉證以實其說，空言抗辯並
    不足採。再者，依民法第二百七十六條第一項之規定，原告雖免除程宜振之債務
    ，而於本件起訴請求損害賠償僅係針對被告之部分，但原告既無消滅全部債務之
    意思表示，被告亦不能免其應負之賠償責任。被告執此抗辯，亦非可採。
五、綜上所述，本件被告連續與原告之配偶相姦，故意以違背善良風俗之方法加損害
    原告之名譽權，致原告家庭破裂，受有精神上之痛苦，自應依民法第一百八十四
    條第一項後段規定，負侵權行為之損害賠償責任，並依修正前民法第一百九十五
    條第一項前段規定（依修正民法債篇施行法第一條規定，應適用舊法），賠償原
    告非財產上之損害。本院斟酌兩造之身分、經濟能力、家庭環境、收入及社會地
    位（原告係民國七十九年輔英護專畢業，自畢業後，即分別在台北榮總、安法診
    所、婦幼醫院、遠拓電腦公司、及目前任職之仰恩安養中心工作，月薪為三萬元
    ，名下有座落台中市及台北市之二間套房。原本幸福美滿、一家和樂，被告則係
    高中畢業，目前在一家公司上班，月薪為三萬五千元左右）及原告受害之程度等
    一切情狀，因認原告請求被告賠償一百萬元，尚嫌過高，應以八十萬元核屬相當
    。逾此部分請求，為無理由，應予駁回。
六、惟按民法第一百八十五條第一項前段規定：數人共同不法侵害他人之權利者，連
    帶負損害賠償責任。又債權人向連帶債務人中之一人免除債務而無消滅全部債務
    之意思表示者，除該債務人應分擔之部分外，他債務人仍不免其責任，民法第二
    百七十六條第一項定有明文。經查本件侵權行為之發生，即原告所生損害之共同
    原因，尚有訴外人程宜振之行為，業經本院上開八十八年度上易字第五○三六號
    刑事判決認定明確，並為原告所不爭執，原告且已與程宜振達成訴訟外之和解，
    免除程宜振全部之債務，業經原告自承在卷（本院卷三三頁）。又依本院上開刑
    事判決所認定之事實，本院認二人責任比例即雙方原因力之強弱以各二分之一為
    適當。則與程宜振連帶債務應分擔部分為二分之一。又原告免除程宜振之責任，
    並無消滅全部債務之意思表示，則被告仍不免其責任。然就應分擔部分二分之一
    責任，原告既免除程宜振之責任，被告自毋庸再就此部分負連帶責任。故原告就
    其得請求之賠償數額應再扣除二分之一即四十萬元。從而原告依侵權行為之法律
    關係，請求被告給付非財產上之損害四十萬元及自起訴狀繕本送達被告翌日即八
    十九年一月二十日起至清償日止，按照法定利率計算之遲延利息為有理由，應予
    准許，逾此部分請求，為無理由，應予駁回。
七、本件事證已臻明確，兩造其餘陳述、主張及所提之證據，經審酌後認與本院之心
    證及判決結果已無影響，均無一一論述之必要，併此敘明。
八、據上論結，本件原告之訴，為一部有理由，一部無理由，爰判決如主文。
中      華      民      國    八十九    年      六      月     二十     日
                                臺灣高等法院民事第六庭
                                    審判長法  官  吳  欲  君
                                          法  官  陳  博  享
                                          法  官  藍  文  祥
右正本係照原本作成。
不得上訴。
中      華      民      國    八十九    年      六      月    二十二   日
                                          書記官  吳  鎮  鑫


司法院資訊處製作；財團法人民間司法改革基金會備份。
